臺灣高等法院民事判決　　　　　　　　　 96年度上字第765號
上　訴　人　甲○○
訴訟代理人　歐宇倫律師
被 上 訴人　乙○（原名呂乙○）
訴訟代理人　曾冠棋律師
上列當事人間請求返還所有權狀等事件，上訴人對於中華民國96
年7月16日臺灣臺北地方法院96年度訴字第2189號第一審判決提
起上訴，本院於96年11月7日言詞辯論終結，判決如下：
    主  文
上訴駁回。
第二審訴訟費用由上訴人負擔。
    事實及理由
一、被上訴人起訴主張：伊與上訴人為夫妻關係，而門牌號碼高
    雄市三民區○○○路297巷22號房地（整編前：高雄市○○
    路233巷29號房屋及其基地，下稱系爭房地），依土地及建
    物登記簿謄本記載為伊於民國67年12月間因買賣關係取得，
    為伊所有，兩造間即成立委任保管契約，由伊將系爭房地所
    有權狀交上訴人保管；嗣後上訴人將系爭房地所有權狀交還
    伊由伊持有中，數年前伊再交待訴外人呂素惠放置於台北市
    ○○○路5段38之1號12樓之1房屋內，惟竟遭上訴人不告而
    取走，並一再自承係由其「保管中」，顯係侵權行為。爰本
    於侵權行為法律關係，及終止兩造間之委託、寄託關係後之
    債務不履行之法律關係，及本於系爭房地之所有權關係求為
    命上訴人應返還系爭房屋及土地之所有權狀之判決（被上訴
    人起訴聲明求為命上訴人返還房地系爭所有權狀及應給付68
    0000元及法定遲延利息，原審就請求給付680000元部分判決
    被上訴人敗訴，未據其上訴，已告確定）。
二、上訴人則以：本件系爭房地所有權狀自始至終均為伊實質管
    有，而伊乃依據民法修法前之聯合財產制法律規定，由伊管
    理兩造間之夫妻財產即系爭房地之所有權狀，同時系爭房地
    是伊出錢購買，伊亦從無被上訴人指涉之侵權行為，兩造間
    更無被上訴人所陳之委任保管法律關係。民法親屬編施行法
    第6條之1雖訂有就74年6月4日以前結婚並適用聯合夫妻財產
    制之夫妻，於婚姻關係存續中以妻之名義在同日以前取得之
    不動產，若未於85年9月27日至86年9月26日之過渡期間為變
    更登記，則適用74年6月5日修正後第1017條之規定，惟此規
    定僅止於界定所有權誰屬，並未否認該在婚姻關係存續中取
    得之財產不屬於夫妻聯合財產範圍，且亦未論及管理權，因
    此就兩造夫妻聯合財產管理權之部分，依民法親屬編施行法
    第1條及大法官釋字第410號解釋意旨所揭示之法律不溯及既
    往原則，仍應適用74年6月3日修正前民法第1016條、第1018
    條之規定。從而，系爭房地於67年12月21日起即以買賣為原
    因登記於被上訴人名下，依74年6月3日修正前民法第1016條
    、第1018條之規定，屬兩造聯合財產，夫即伊有管理權，管
    理不動產之合理及必要行為包括占有管理所有權狀，因此，
    伊管理系爭房地而占有所有權狀，具有合法權源。而本件自
    始占有系爭房地之所有權狀之權源，來自民法夫妻聯合財產
    制規定，今兩造夫妻關係仍存續中，復無其他夫妻聯合財產
    制關係消滅之原因發生，伊自仍有管理權，被上訴人尚無權
    利片面終止剝奪法律賦予伊之權利。伊乃合法管理系爭房地
    、占有系爭權狀，伊並非無權占有系爭權狀，被上訴人依民
    法第184、767條之規定請求返還，亦無所據，另被上訴人終
    止委任關係請求返還系爭權狀並無理由等語，資為抗辯。
三、被上訴人主張兩造為夫妻關係，依土地及建物登記簿謄本上
    記載，系爭房地為被上訴人於兩造婚後之67年12月間因買賣
    關係取得，為被上訴人所有，而所有權狀仍由上訴人持有之
    事實，為上訴人所不爭執，且有戶籍謄本、建物及土地登記
    簿謄本、門牌證明書、系爭房地所有權狀影本、存證信函等
    見附卷可稽，堪信為真實。
四、被上訴人又主張本於侵權行為之法律關係或終止委託、寄託
    關係後之債務不履行之法律關係請求返還系爭房地所有權狀
    ：
（一）參照民法第184條及民事訴訟法第277條等規定，應先由被
      上訴人就如下資料負舉證證明之責：上訴人有客觀之加
      害行為；該加害行為是不法行為，即非屬權利之行使及
      被上訴人之允諾等；侵害被上訴人之權利，即被上訴人
      之權利受損；上訴人主觀上有故意或過失或以背於善良
      風俗之方法加害被上訴人；而被上訴人之損害與上訴人
      侵害行為需有因果關係。然被上訴人迄未主張上訴人為侵
      權行為將系爭房地所有權狀自被上訴人處取走之事實，亦
      無法指出上訴人何時為侵權行為，及使用如何之不法方法
      侵害被上訴人對系爭房地所有權狀之權利。亦即被上訴人
      未能舉證證明系爭房地之所有權狀係因上訴人侵權行為而
      致被上訴人喪失占有。又證人呂素惠雖於原審到庭證稱：
      「．．．，我印象中我沒有把我母親的東西（即系爭房地
      所有權狀）拿回高雄，我沒有再翻過裡面的權狀，我都是
      只有看信封，但是我有把我的東西拿回高雄，但是我沒有
      辦法確定我是否將我母親的東西挾帶拿到高雄。我一直都
      沒有注意，直到92年12月，我們人都在高雄，那時鬧得不
      愉快，我媽媽交代我將所有東西放在台北，不要放在高雄
      ，我那時只記得要拿回我自己東西，93年1月1日回台北時
      ，我父母是搭機，我是坐車所以我比較晚到，我開保管箱
      的時候就發現沒有系爭房屋的所有權狀，我沒有懷疑什麼
      。」等語，然渠並未親自見聞上訴人為何「侵權行為」；
      且查證人為兩造之女兒，與上訴人間有多次民事及刑事事
      件涉訟，渠證詞已難盡信。是被上訴人主張依侵權行為法
      律關係請求上訴人返還系爭房地所有權狀等，即無所據，
      而難憑採。
（二）又上訴人故自認系爭房地所有權狀一直由其保管中，然保
      管之法律關係萬端，非必即係委任或寄託契約，且上訴人
      陳稱其係因民法親屬編修法前之夫妻聯合財產關係而保管
      系爭權狀，該法律關係是否得因之歸類為委任或寄託契約
      ，亦非無疑。再者，被上訴人以上訴人上述陳稱，即將之
      藉為委任或寄託關係之證明，則究係委任抑或係寄託關係
      ，被上訴人亦未能證明。此外被上訴人始終未就兩造間有
      委任或寄託契約關係等情舉證證明，自難信兩造間有何委
      任或寄託契約關係，則其主張本於終止兩造間之委託、寄
      託關係後之債務不履行之法律關係請求返還系爭所有權狀
      ，自無足採。
五、被上訴人又主張其為系爭房地所有權人，自得以所有權人身
    分請求上訴人返還所有權狀等情，上訴人則以前揭情詞置辯
    ，是本件應審究者厥為上訴人得否以管理人之身分占有系爭
    房地所有權狀，而得拒絕所有權人即被上訴人返還之請求？
（一）按七十四年六月四日以前結婚，並適用聯合財產制之夫妻
      ，於婚姻關係存續中以妻之名義在同日以前取得不動產，
      而有左列情形之一者，民法親屬編施行法八十五年九月六
      日修正生效一年後，適用七十四年民法親屬編修正後之第
      一千零十七條規定：婚姻關係存續中且該不動產仍以妻
      之名義登記者。夫妻已離婚而該不動產仍以妻之名義登
      記者，民法親屬編施行法第六條之一定有明文。參諸上開
      施行法規定之立法意旨表示：夫妻財產歸屬的認定因時點
      基準的不同而迥異，此實是造成目前知法用法困難的主要
      原因，且與登記公示制度相違，故規定在一年緩衝期間內
      得由夫妻重新認定財產之歸屬，而於此緩衝期間後應一體
      適用新法，以配合登記制度並維護妻之權益。亦即於新法
      施行後，為保障夫妻之既得權益，並使依舊法所發生現存
      之夫妻財產關係得以順利過渡至新法施行之後，增訂民法
      親屬編施行法第6條之2。而依民法親屬編施行法第6之2條
      規定：「中華民國九十一年民法親屬編修正前適用聯合財
      產制之夫妻，其特有財產或結婚時之原有財產，於修正施
      行後視為夫或妻之婚前財產；婚姻關係存續中取得之原有
      財產，於修正施行後視為夫或妻之婚後財產。」。故民法
      親屬編於民國91年間修正施行後，已無「聯合財產」之適
      用。次再參酌91年間修正之民法第1017條明確規定，夫妻
      間之財產僅區分為婚前財產及婚後財產；及民法第1018條
      規定：夫或妻各自管理、使用、收益及處分其財產。綜上
      可知，民法親屬編於91年間修正後，為貫徹男女平等原則
      並簡化財產分類，廢除聯合財產制下之「原有財產」及「
      特有財產」之分類概念，已以夫妻「婚前財產」、「婚財
      財產」取代，而無論是「婚前財產」或「婚後財產」夫妻
      各自保有其所有權、管理權、使用權及收益權，至夫妻對
      上開財產之管理費用應由夫妻各自負擔乃屬當然。是有關
      夫妻婚姻關係存續中財產之所有、管理、使用、收益及處
      分等，法律已明文廢止舊有之「法定聯合財產」；同時依
      民法前開施行法第6條之2規定，即明文約定新舊法有關夫
      妻間法定財產制度之轉換機制，是民法親屬編自91年間起
      施行後，即應適用新民法規定，而不能再據以援用舊民法
      之規定乃屬當然。故上訴人援用民法親屬編施行法第6之1
      條規定，認兩造間仍應適用修正之舊民法第1018條規定云
      云，容有誤會，不能採據。
（二）查系爭房地為被上訴人所有，乃被上訴人於兩造婚後所取
      得，係被上訴人之婚後財產，依上揭說明，被上訴人對系
      爭房地有充分所有權，自得對之為管理、使用、收益及處
      分等。縱令上訴人對之曾一度擁有管理權，然於86年9月6
      日以後，即應將之歸還被上訴人自行管理，被上訴人雖未
      即時行使所有權請求返還，亦不能任意曲解上訴人之管理
      權可以無限延期，亦不能擴張至拒不返還系爭房地之所有
      權狀。故上訴人上開抗辯，委無可採。則被上訴人為系爭
      房地之所有權人，對系爭房地行使權利並無法令以外之任
      何限制，亦即被上訴人得隨時本於系爭房地所有權人地位
      ，請求上訴人返還系爭房地所有權狀。
六、綜上所述，被上訴人主張本於系爭房地所有權人地位，行使
    所有物返還請求權，請求上訴人返還系爭房地所有權狀即有
    理由，應予准許。是則原審判命上訴人返還系爭房地所有權
    狀，於法並無不合。上訴意旨指摘原判決不當，求予廢棄改
    判，為無理由，應予駁回。
七、據上論結，本件上訴為無理由，依民事訴訟法第449條第1項
    、第78條，判決如主文。
中　　華　　民　　國　　96　　年　　11　　月　　21　　日
　　　　　  　　　　民事第十四庭
                        審判長法　官  張  蘭
                              法  官  鄭純惠
                              法  官  袁靜文
正本係照原本作成。
如不服本判決，應於收受送達後20日內向本院提出上訴書狀，其
未表明上訴理由者，應於提出上訴後20日內向本院補提理由書狀
（均須按他造當事人之人數附繕本）上訴時應提出委任律師或具
有律師資格之人之委任狀；委任有律師資格者，另應附具律師資
格證書及釋明委任人與受任人有民事訴訟法第466條之1第1項但
書或第2項（詳附註）所定關係之釋明文書影本。
中　　華　　民　　國　　96　　年　　11　　月　　21　　日
　　　　　　　　　　　　　　　書記官  明祖星
附註：
民事訴訟法第466條之1（第1項、第2項）：
對於第二審判決上訴，上訴人應委任律師為訴訟代理人。但上訴
人或其他法定代理人具有律師資格者，不在此限。
上訴人之配偶、三親等內之血親、二親等內之姻親，或上訴人為
法人、中央或地方機關時，其所屬專任人員具有律師資格並經法
院認為適當者，亦得為第三審訴訟代理人。
